【裁判字號】    98,易,1266
【裁判日期】    981127
【裁判案由】    詐欺
【裁判全文】
臺灣臺中地方法院刑事判決              98年度易字第1266號
公  訴  人  臺灣臺中地方法院檢察署檢察官
被      告  丙○○
上列被告因詐欺案件，經檢察官提起公訴（97年度偵字第24418
號），本院判決如下：
    主    文
丙○○無罪。
    理    由
一、公訴意旨略以：被告丙○○於民國97年6 月27日，在臺中市
    ○○路326 號翁記茶行，向告訴人乙○○、被害人甲○○詐
    稱：可幫甲○○代辦貸款，但須交付手續費新臺幣（下同）
    2 萬元，如告訴人乙○○代甲○○付此手續費，丙○○將擔
    任告訴人乙○○之傳銷下線云云，使告訴人乙○○陷於錯誤
    ，交付丙○○2 萬元。因認被告涉犯刑法第339條第1項詐欺
    取財罪嫌。
二、按犯罪事實應依證據認定之，無證據不得認定犯罪事實；又
    不能證明被告犯罪者，應諭知無罪之判決，刑事訴訟法第15
    4條第2項、第301條第1項分別定有明文。次按事實之認定，
    應憑證據，所謂證據，須適於為被告犯罪事實之證明者，始
    得採為斷罪資料，如未能發現相當證據，或證據不足以證明
    ，自不能以推測或擬制之方法以為裁判基礎；又認定不利於
    被告之事實，須依積極證據，苟積極證據不足為不利於被告
    事實之認定時，即應為有利於被告之認定，更不必有何有利
    之證據，最高法院30年上字第816 號、40年台上字第86號、
    53年台上字第2750號分別著有判例可資參照。另被害人之陳
    述如無瑕疵，且就其他方面調查又與事實相符，固足採為科
    刑之基礎，倘其陳述尚有瑕疵，則在未究明前，遽採為論罪
    科刑之根據，即難認為適法（最高法院61年台上字第3099號
    判例參照）。而所謂無瑕疵，係指被害人所為不利被告之陳
    述，與社會上一般生活經驗或卷存其他客觀事實並無矛盾而
    言。至所謂就其他方面調查認與事實相符，非僅以所援用之
    旁證足以證明被害結果為已足，尤須綜合一切積極佐證，除
    認定被告確為加害人之可能外，在推理上無從另為其他合理
    原因之假設，有一不合於此，即不能以被害人之陳述做為論
    斷之證據。故在告訴人指訴被告涉嫌犯罪之場合，縱令所訴
    情由依其所結合之旁證在情理上尚非絕無可能，若在一般生
    活經驗上仍可另認為其他有利被告之合理推斷，根據「罪證
    有疑，利於被告」之證據法則，即不得遽以片面之觀點，認
    為告訴人之陳述或其所本旁證已適為有罪判斷之依據推定其
    犯罪事實。又刑事訴訟法第161條第1項規定：檢察官就被告
    犯罪事實，應負舉證責任，並指出證明之方法。因此，檢察
    官對於起訴之犯罪事實，應負提出證據及說服之實質舉證責
    任。倘其所提出之證據，不足為被告有罪之積極證明，或其
    指出證明之方法，無從說服法院以形成被告有罪之心證，基
    於無罪推定之原則，自應為被告無罪判決之諭知（最高法院
    著有92年台上字第128號判例參照）。
三、證據能力：
  (一)按被告以外之人（包括證人、鑑定人、告訴人、被害人及共
    同被告等）於審判外之言詞或書面陳述，除法律有規定者外
    ，不得作為證據，刑事訴訟法第159條第1項定有明文。查證
    人即告訴人乙○○於警詢中之陳述，乃審判外之言詞陳述，
    為傳聞證據，經被告陳明無證據能力（本院卷第76頁背面）
    。且檢察官亦未舉證證明證人乙○○警詢中陳述有特別可信
    之情形，是依上開規定，證人乙○○警詢中陳述，就證明構
    成犯罪之事實，固無證據能力。又所謂「彈劾證據」，屬英
    美法之概念（impeachment evidence），係指爭執證人陳述
    憑信性或證明力之證據，其作用僅在於減弱「實質證據」（
    substantive evidence即證明待證事實存否之證據）之證明
    力，以供法院審判心證之參考，尚不得作為認定犯罪事實之
    基礎。故關於「彈劾證據」，其證據能力之限制非如「實質
    證據」之嚴格，而予以相當之緩和，縱使刑事訴訟法第159
    條第1 項所規定不得作為證據之傳聞證據，亦非不得以之作
    為「彈劾證據」。我國刑事訴訟法雖未如日本刑事訴訟法第
    328 條已就「彈劾證據」予以明文規定，但基於刑事訴訟發
    現真實及維護公平正義之功能，在解釋上仍應予以承認。故
    證人於審判外之陳述，雖不符合傳聞法則之例外規定，而不
    能作為認定犯罪事實之證據，但尚非絕對不能以之作為「彈
    劾證據」，以供法院審判心證之參考（最高法院97年度台上
    字第6585號判決參照）。
  (二)次按被害人乃被告以外之人，本質上屬於證人，其陳述被害
    經過，亦應依人證之法定偵查、審判程序具結，方得作為證
    據（最高法院93年台上字第6578號判例參照）。又我國刑事
    訴訟法，為強制證人（含鑑定人、通譯）據實陳述，以發現
    真實，乃採書面具結，有別於歐美法制源自宗教、神明、人
    神共鑑思想之言詞宣誓制度。所謂具結，係指檢察官或法院
    （法官）對依法有具結能力之證人，於訊問前或訊問後，先
    告以具結之義務及偽證之處罰，再命其朗讀內載「當（係）
    據實陳述」、「決（並）無匿、飾、增、減」等語之書面結
    文，並簽名、蓋章或按指印而出具之，以擔保其所陳述之證
    言為真實，否則願受刑法偽證罪處罰之程序者而言，此觀同
    法第186條至第189條之規定自明。則書面結文之出具，係證
    人具結法定程序中不可或缺之生效要件，更為成立刑法偽證
    罪之重要構成要件要素，影響重大，自不容以其他證據替代
    。檢察官或法院（法官）之訊問筆錄雖記載「諭知具結之義
    務及偽證之處罰，並命證人朗讀結文後具結」等語，然無結
    文附卷可稽者，因不符法定具結程序採書面結文之形式要件
    ，應不發生具結之效力，依同法第158條之3規定，其證言無
    證據能力（最高法院98年度台上字第5001號判決參照）。查
    本件檢察官於偵查中以告訴人身分傳喚乙○○，雖於訊問筆
    錄上記載：「以下訊問證人」，惟檢察官既未先告以具結之
    義務及偽證之處罰，亦無結文附卷可稽，有訊問筆錄足憑（
    見偵查卷第4至6頁），揆諸前開說明，證人即告訴人乙○○
    於偵查中之證言無證據能力。
  (三)被告甲○○於警詢中之陳述，核屬審判外之陳述，為傳聞證
    據，經被告陳明無證據能力（本院卷第76頁背面）。雖經本
    院3 次傳喚均未到庭，經拘提亦拘提無著，有本院傳票送達
    證書、拘票在卷足憑（見本院卷第30、35、49、50、55、63
    、66頁），可見證人甲○○已處於所在不明而無法傳喚或傳
    喚不到之情形，惟檢察官未舉證證明證人甲○○警詢中陳述
    有特別可信之情形，是依刑事訴訟法第159條第1項、第159
    條之3第3款之規定，證人甲○○警詢中陳述，就證明構成犯
    罪之事實，無證據能力。但仍得以之作為「彈劾證據」，供
    法院審判心證之參考。
  (四)刑事訴訟法第159條之4規定，可作為證據之文書有：一除顯
    有不可信之情況外，公務員職務上製作之紀錄文書、證明文
    書。二除顯有不可信之情況外，從事業務之人於業務上或通
    常業務過程所須製作之紀錄文書、證明文書。三除前二款之
    情形外，其他於可信之特別情況下所製作之文書。而該法條
    第2 款所稱從事業務之人於業務上或通常業務過程所須製作
    之紀錄文書、證明文書，因係於通常業務過程不間斷、有規
    律而準確之記載，且大部分紀錄係完成於業務終了前後，無
    預見日後可能會被提供作為證據之不實登載動機，不實之可
    能性小，除非該等紀錄文書或證明文書有顯然不可信之情況
    ，否則有承認其為證據之必要；因此，採取上開文書作為證
    據，應注意該文書之製作，是否係於例行性之業務過程中，
    基於觀察或發現而當場或即時記載之特徵。查卷附之門號00
    00000000號行動電話通聯紀錄，本係由電信業者為計算電話
    通話費用，而以電信業者管控之電腦設備逐筆紀錄通話門號
    之通話日期、時間長短、通話對方門號（即發話方、受話方
    與發簡訊）、通話地點所在之最近基地台位置等。則上開門
    號通聯調閱查詢單及通聯紀錄，顯非為訴訟上之特定目的而
    製作，而係屬於通常業務過程中不間斷之規律性、機械性記
    載，自屬於從事業務之人於業務上或通常業務過程所須製作
    之紀錄文書，經查亦無顯不可信之情況，故上開通聯紀錄自
    應具有證據能力。
四、公訴人認被告黃浚模涉有幫助詐欺取財犯行，無非係以：(一)
    告訴人乙○○於警詢、偵查中之指述。(二)證人甲○○於警詢
    之5證述，為其論據。
五、訊據被告丙○○堅決否認有詐欺取財犯行，辯稱：伊沒有以
    貸款為由，向乙○○詐騙等語。經查：證人乙○○固於本院
    審理時證稱：「一開始是甲○○來找我，說可以透過丙○○
    辦理貸款，但是我說我沒有興趣，甲○○表示說他要透過丙○○辦理貸款，但是要先收所敘費用一萬五千元，希望我能
    幫他籌措，我有答應甲○○。然後，我自己也想可以透過丙○○辦理貸款，丙○○打電話給我0000000000的電話跟我聯
    絡，跟我約在台中市○○路翁記茶行紅茶店見面，在九十七
    年六月二十七日中午十二點見面。我們是在前一天即6 月26
    日傍晚時，丙○○打我的電話，說要約見面，地點是丙○○
    講的，所以我們隔天就依約見面，見面之後，丙○○說表示
    他也能夠幫我，不用保證人抵押借款，在當天先談甲○○的
    貸款部分，甲○○的部分，說貸款要手續費，手續費用要拿
    一萬五千元，講完之後，我當場就交現金一萬五千元交給丙○○，交給丙○○之後，丙○○就再講我貸款部分，因為我
    要擴展傳銷組織需要錢，丙○○也說願意加入我的傳銷下線
    ，所以我才心動辦理貸款，我辦理貸款也要手續費新台幣一
    萬五千元，丙○○要我先給他，我說我沒有錢，他說我有多
    少就拿多少，不足的部分，我有聯絡我朋友借錢，他便隨著
    我去台中市○○路133巷8號找我的朋友蔡小姐，借得五千元
    ，我就當場交給丙○○。」云云（見本院卷第38頁）。然證
    人乙○○對於被告施用詐術之方法、交付金錢之金額等之證
    述，均有前後證述不一或與證人甲○○相互矛盾之瑕疵（警
    詢及偵查證述均為彈劾證據），揆諸前開說明，即難以證人
    乙○○有瑕疵之證述而為被告不利之認定，茲分述如下：
  (一)就被告施用詐術之方法不一致之瑕疵：
    證人乙○○於警詢時證述：「丙○○聲稱認識我朋友甲○○
    聲稱甲○○要向他貸款需要錢，並請我幫他（指甲○○）出
    手續費新台幣壹萬五仟元，我便答應他（指丙○○）幫他（
    指甲○○）出手續費新台幣壹萬五仟元」（見警卷第4 頁）
    ；於偵查中則證稱：「他（指丙○○）說他可以代辦台新銀
    行的貸款，他先說服甲○○，甲○○說他沒有錢，丙○○說
    不用財產抵押，他說先付手續費二萬元，甲○○說如果我借
    他二萬元，他就答應當我傳銷的下線」（見偵查卷第5 頁）
    ；於本院審理時則證稱稱：「一開始是甲○○來找我，說可
    以透過丙○○辦理貸款，但是我說我沒有興趣，甲○○表示
    說他要透過丙○○辦理貸款，但是要先收所敘費用一萬五千
    元，希望我能幫他籌措，我有答應甲○○」（見本院卷第38
    頁）。證人甲○○於警詢中卻證稱：「是丙○○主動向我提
    出是否有要辦貸款的需求，當時我因為還不欠缺這筆資金，
    所以一直沒有答應丙○○」、「（97年6 月27日中午12時許
    ）我是接到丙○○的電話，丙○○在電話中告訴我說乙○○
    願意先幫我代付辦理貸款的資料處理費15000 元，我當時覺
    得很奇怪，我不急著辦貸款，為何他們會很樂意幫我辦貸款
    」（見警卷第7 頁）。準此，非但證人乙○○前後證述不一
    ，且與證人甲○○證述亦不一致；再徵之卷附被告使用之門
    號0000000000號行動電話通聯記錄，97年6 月27日中午12時
    以後，均無被告使用之上開行動電話與證人甲○○使用之00
    00000000號行動電話（該行動電話號碼係依據證人甲○○於
    警詢筆錄記載之號碼認定）之通聯記錄（見核退卷第32至35
    頁），足認證人甲○○證述接到被告撥打電話云云，亦與事
    實不符。
  (二)就交付金錢之金額不一致之瑕疵：
    證人乙○○於警詢、偵查及本院審理時均證述：伊向甲○○
    確認有要貸款後，伊就直接把15000 元交給丙○○，丙○○
    接著遊說伊，如果伊也借這個錢的話，丙○○也願意當伊的
    下線，伊就去借了5000元，交給丙○○云云（見警卷第4 頁
    、偵查卷第5 頁、本院卷第38頁）；證人甲○○於警詢中卻
    證稱：「大約在下午15時左右到梅亭街的卡啦OK店與他們（
    指丙○○與乙○○）碰面，席間我才知道，他們在未經我同
    意下，丙○○告訴我說乙○○已經幫我付了10000 元，事後
    會再幫我付5000元」（見警卷第7 頁），證人乙○○、甲○○證述給付金額亦不一致。
  (三)綜上所述，被告既始終否認有以代辦貸款為由，向乙○○詐
    欺取財，而證人乙○○、甲○○之供述，復有上開重大瑕疵
    與矛盾而不足採，又查無其他任何積極之補強證據，足認被
    告有上開犯行，是被告所辯並無詐欺取財犯行等語，應可採
    信。此外，復無其他積極證據足資證明被告有何公訴人所指
    訴之詐欺取財犯行，揆諸前揭說明，本件被告犯罪既不能證
    明，自應為被告無罪之諭知。
五、據上論斷，應依刑事訴訟法第301條第1項，判決如主文。
中    華    民    國    98    年    11    月    27    日
                  刑事第十二庭  審判長法  官  楊文廣
                                      法  官  劉敏芳
                                      法  官  柯志民
以上正本證明與原本無異。
如不服本判決應於收受判決後10日內向本院提出上訴書狀，並應
敘述具體理由；其未敘述上訴理由者，應於上訴期間屆滿後20日
內向本院補提理由書（均須按他造當事人之人數附繕本）「切勿
逕送上級法院」。
                                      書記官  陳靖騰
中    華    民    國    98    年    11    月    27    日


司法院資訊處製作；財團法人民間司法改革基金會備份。
